臺灣彰化地方法院民事判決　95年度訴字第863號
原　　　告　甲○○
　　　　　　丁○○
　　　　　　乙○○
上三人共同
訴訟代理人　巫瑞村律師
被　　　告　丙○○
法定代理人　己○○
被　　　告　戊○○
上二人共同
訴訟代理人　楊振裕律師
複代理　人　林永貹律師
上列當事人間請求分割共有物事件，本院於民國96年7月11日言
詞辯論終結，判決如下：
    主  文
兩造共有坐落彰化縣溪湖鎮○○段三九三地號、地目田、面積一
七八三平方公尺之土地，應分割為如附圖二所示，即編號A部分
，面積一０六平方公尺之土地分歸原告甲○○取得；編號B部分
，面積一０六平方公尺之土地，分歸原告乙○○取得；編號C部
分，面積一０六平方公尺之土地分歸原告丁○○取得；編號D部
分，面積六七四平方公尺之土地分歸被告陳昭民取得；編號E部
分，面積二八０平方公尺之土地分歸被告戊○○取得；編號F部
分，面積一０一平方公尺之土地分歸兩造按原應有部分之比例保
持共有；編號G部分，面積一六七平方公尺之土地分歸被告丙○○取得；編號H部分，面積八一平方公尺之土地分歸原告丁○○
取得；編號I部分，面積八一平方公尺之土地，分歸原告乙○○
取得；編號J部分，面積八一平方公尺之土地分歸原告甲○○取
得。
訴訟費用由兩造按附表所示之比例負擔。
    事實及理由
壹、原告起訴主張：
  一、坐落彰化縣溪湖鎮○○段393地號、地目田、面積1,783平
      方公尺之土地，分別為兩造所共有，兩造應有部分比例詳
      如附表所示。系爭土地地目雖為田，但屬彰化縣溪湖鎮都
      市計畫內之農業區，故非農業發展條例第3條第1項第11款
      及其施行細則第3條所明訂之耕地範圍，辦理分割時不受
      農業發展條例相關限制，有內政部90年4月24日台內地
      字第9006433號函意旨可資參照。又兩造就系爭土地並無
      不分割之協議，亦無因物之使用目的而不能分割之情事，
      惟共有人未能協議分割，爰依民法第823條第1項、第824
      條第2項規定請求分割系爭土地。又系爭土地呈南北走向
      之長方形，地形尚屬完整，西側臨接溪湖鎮○○街，惟南
      端與長青街間，因有一筆同段第394地號土地為訴外人所
      有，致該處無法與長青街連接，故此項負擔應由全體共有
      人分擔，但被告所主張之分割方案，由被告戊○○分得既
      方又面臨長青街較有價值之F部分之土地，卻不須分擔此
      項負擔，顯有違公平正義原則。原告認為兩造之方案均無
      須鑑價。
  二、系爭土地上雖由共有人占有使用，並建築地上物，但均為
      鐵皮鋼架造之簡易建物，已建築逾1、20年之久，頹廢老
      舊，而兩造雖陳明無保留之必要，惟系爭土地屬彰化縣溪
      湖鎮都巿計畫區內之農業區，地目為田，故現有之地上物
      分割後如遽予拆除，在溪湖鎮都巿計畫使用分區未變更前
      ，將無法申請核發一般房屋之建築執照，僅能依實施區域
      計畫建築管理辦法第5條規定申請建築農舍，將造成共有
      人鉅大之損失，故系爭土地應按使用現狀分割為宜，又系
      爭土地上之建物雖然是違建，但是是在區域計畫法前所建
      ，可以使用，但是如果拆掉，就要受區域計畫法的拘束。
      另被告丙○○所建築如附圖一所示A部分之建物，目前由
      被告丙○○出租與他人設攤販賣檳榔飲料等物品，故該A
      部分理應分由被告丙○○取得，以免日後滋生訟端，被告
      主張將A部分由原告甲○○取得，顯非允當。又如附圖一
      所示B、C、D部分房屋乃分別屬於原告3人所有，且D部分
      房屋與E部分房屋中間本來就留有3公尺寬之衖巷，因之將
      B、C、D部分土地分割與原告等取得，亦不至於因拆除E部
      分房屋而造成被告丙○○之損失。故原告之方案較公允適
      法，請求依附圖一所示分割方案分割等語。並聲明：系爭
      土地應分割為如附圖一所示，即編號A部分，面積153平方
      公尺之土地分歸被告丙○○取得；編號B部分，面積122平
      方公尺之土地，分歸原告甲○○取得；編號C部分，面積
      122平方公尺之土地分歸原告乙○○取得；編號D部分，面
      積122平方公尺之土地分歸原告丁○○取得；編號E部分，
      面積514平方公尺之土地分歸被告丙○○取得；編號F部分
      ，面積216平方公尺之土地分歸被告戊○○取得；編號G部
      分，面積101平方公尺之土地分歸兩造按原應有部分比例
      保持共有，作為道路；編號H部分，面積174平方公尺之土
      地分歸被告丙○○取得；編號I部分，面積64平方公尺之
      土地分歸被告戊○○取得；編號J部分，面積65平方公尺
      之土地，分歸原告丁○○取得；編號K部分，面積65平方
      公尺之土地分歸原告乙○○取得；編號L部分，面積65 平
      方公尺之土地分歸原告甲○○取得。
貳、被告則以：附圖一之分割方案將被告丙○○之土地分割為3
    筆，顯然不利被告丙○○作完整有效利用，難謂允妥，另不
    同意附圖一將南邊土地又分配Ｉ部分予被告戊○○，主張依
    附圖二將被告戊○○部分併在附圖Ｅ部分使用。又系爭土地
    一部份現由各共有人使用，而土地使用現況空地部分面臨長
    青街，因遭彰化縣溪湖鎮○○段394地號土地阻隔，致無對
    外聯絡之道路可供通行，再參酌最高法院91年度台上字805
    號判決意旨，分割共有物應盡量依共有人使用現狀定分割方
    法，已維持現狀，減少共有人所受損害，故分割方法請求依
    附圖二所示分割方案分割，如依附圖二分割，則被告所有之
    鐵皮屋不保留。原告之方案將全體共有人之土地分成12筆，
    其中原告等及被告戊○○分於系爭土地南側之共有土地部分
    ，面寬僅約3-4公尺，實難作為建築或其他有效之利用，顯
    有損土地之經濟價值。反觀被告之方案，僅分成10筆，且盡
    量使共有人分得之土地得合併利用，並兼顧原告在系爭土地
    南側所分得之土地均有約五米之面寬而得有效建築使用，故
    被告之方案較為可採。至於原告主張依被告之方案，被告戊○○不用分擔道路以南之土地不公平，惟被告戊○○分得部
    分為路沖，且原告之方案為求形式上之公平把土地細分，反
    而造成更不公平之情形。又被告之方案，將編號A部分分給
    原告甲○○，是因希望將被告丙○○之部分均分在一起。兩
    造之前就已都主張上面的建物都不保留，系爭土地已經被劃
    為都市計劃區，以後在建築上應該不會有建築面積不得超過
    耕地面積百分之十的規定限制。更何況系爭土地上的建物也
    都是違章建築。被告認為兩造之方案均無須鑑價等語，資為
    抗辯。並聲明：如主文所示。
參、得心證之理由：
  一、本件原告主張彰化縣溪湖鎮○○段393地號、地目田、使
      用分區為溪湖都市計畫農業區、面積1,783平方公尺之土
      地，系爭土地之共有人及應有部分比例詳如附表所示。系
      爭土地無因物之使用目的不能分割或定有不分割期限之情
      形，兩造無法協議分割等情，有原告提出之土地登記謄本
      、地籍圖及彰化縣溪湖鎮都市計畫土地使用分區證明書為
      證，且為被告所不爭執，堪認原告此部分之主張為真實。
      是系爭土地既無不能分割之情形，且無不為分割之約定，
      是以原告依民法第第823條規定請求分割系爭土地，於法
      有據，應予准許。
  二、至分割方案，本院審酌：(1)系爭土地呈南北向長方形，西
      邊面臨彰化縣溪湖鎮○○街，東、北、南邊及西側南端與
      訴外人所有土地相鄰，而系爭土地上目前有原告及被告等
      人所有建物分別坐落其上，彼等建物材質及坐落位置詳如
      附圖三即彰化縣溪湖地政事務所95年12月1日之複丈成果
      圖所示等情，業據本院會同彰化縣溪湖地政事務所測量員
      到場勘驗屬實，並製有勘驗筆錄在卷可稽。(2)本院審酌系
      爭土地之建物均為鐵皮鋼架造，且建物外觀老舊，均為違
      章建築，兩造對系爭建物屋齡均已逾1、20年，經濟價值
      不高等情，亦不爭執，故本院認系爭土地上之鐵皮建物尚
      無保留之必要，否則為牽就屋齡老舊之違章建物而為分割
      ，反而有損土地日後利用。系爭土地上之建物既無保留之
      必要，則本院分割後，日後建築時是否應受實施區域計畫
      建築管理辦法第5條規定之拘束，即非本院所應審酌之因
      素，否則若依原告之主張及附圖一之分割方案，如附圖一
      編號Ｈ、Ｉ、Ｊ、Ｋ、Ｌ部分，日後要建築，所能建築之
      面積豈非更小。又兩造提出之方案，於編排順序上大同小
      異，惟原告提出之附圖一方案，將被告丙○○分得部分分
      為三筆，不利於被告丙○○利用土地，又編號Ｆ部分劃分
      予被告戊○○，於編號Ｇ道路以南部分，又分成５份由兩
      造各取得一部分，使得編號Ｈ、Ｉ、Ｊ、Ｋ、Ｌ部分東西
      之寬度過窄亦不利於土地之利用。反觀被告附圖二之方案
      ，被告丙○○分得部分僅為二筆，且被告戊○○已分得編
      號Ｅ部分，即順便將編號Ｆ道路以南部分原本應分得被告
      戊○○之土地一併劃歸於編號Ｅ部分，而道路Ｆ以南部分
      ，即僅分得Ｇ、Ｈ、Ｊ、Ｊ四筆，每筆取得之寬度亦不至
      於過窄，故整體而言，被告之分割方案不致於使土地過於
      細分，共有人分得部分亦較集中，較有利於土地之利用。
      原告雖另主張被告戊○○不用分擔道路以南之土地，有違
      公平，惟原告為求形式上之公平，反而將土地過度細分，
      誠不利於土地經濟上之效用。另原告主張將附圖一編號B
      、C 、D部分土地分割與原告等取得，亦不至於因拆除E部
      分房屋而造成被告丙○○之損失，惟被告丙○○既不贊同
      原告之方案，主張依附圖二為分割，足見被告丙○○並不
      在意拆除如附圖一E部分之房屋，則原告之主張顯然多慮
      。此外，原告主張被告丙○○所建築如附圖一所示A部分
      之建物，目前由被告丙○○出租與他人設攤販賣檳榔飲料
      等物品，故該A部分理應分由被告丙○○取得，以免日後
      滋生訟端，被告主張將A部分由原告甲○○取得，顯非允
      當等語。被告丙○○對如附圖一所示A部分出租與他人設
      攤販賣檳榔飲料等物品乙節並不爭執，辯稱被告之方案，
      將編號A部分分給原告甲○○，是因希望將被告丙○○之
      部分均分在一起等語。查本院審酌被告丙○○僅是將如附
      圖一所示A部分出租與他人設攤販賣檳榔，而該檳榔攤本
      身並非價值高昂之建物，且本件是否有買賣不破租賃之問
      題，尚須視本件有無民法第425條第2項之問題，故本院認
      為牽就該檳榔攤之存在，反而將被告丙○○分得部分分為
      三塊，顯然不利於被告丙○○，且被告丙○○日後對原告
      甲○○分得部分，亦須依民法第825條規定負與出賣人同
      一之擔保責任。再者，原告若認被告之分割方案不公，大
      可主張被告應補償價金，惟兩造於本院均表示本件毋庸鑑
      價。從而，本院認被告之分割方案仍較原告之方案為適當
      ，爰判決如主文所示。
肆、訴訟費用負擔之依據：民事訴訟法第78條、第80條之1。
中　　華　　民　　國　　96　　年　　7　　月　　25　　日
                  民事第二庭    法　官　詹秀錦
以上正本係照原本作成。
如對判決上訴，應於判決送達後20日內向本院提出上訴狀（須附
繕本或影本）。
中　　華　　民　　國　　96　　年　　7　　月　　25　　日
                      　　　    書記官　陳秀香
附表：
┌──┬─────┬─────────┐
│編號│共有人姓名│應有部分及訴訟費用│
│    │          │負擔之比例        │
├──┼─────┼─────────┤
│１  │戊○○    │   1/6            │
├──┼─────┼─────────┤
│２  │丙○○    │   1/2            │
├──┼─────┼─────────┤
│３  │甲○○    │   1/9            │
├──┼─────┼─────────┤
│４  │丁○○    │   1/9            │
├──┼─────┼─────────┤
│５  │乙○○    │   1/9            │
└──┴─────┴─────────┘
